【裁判字號】    95,訴,18
【裁判日期】    950629
【裁判案由】    塗銷地上權登記
【裁判全文】
臺灣苗栗地方法院民事判決                95年度訴字第18號
原      告  丙○○○○
法定代理人  壬○○
訴訟代理人  彭巧君律師
複  代理人  辛○○
被      告  庚○○
                        巷36.
            丁○○○
                        5號
            戊○○
                        1弄2.
            乙○○○
            甲○○○
                        12號.
兼上列五人
訴訟代理人  己○○    住桃園縣.
                      巷10號.
                      身分證統.
上列當事人間請求塗銷地上權登記事件，本院於民國95年6 月20
日言詞辯論終結，判決如下：
    主  文
原告之訴駁回。
訴訟費用由原告負擔。
    事實及理由
一、原告起訴主張：坐落苗栗縣苑裡鎮○○段1070地號土地（以
    下簡稱系爭土地）為原告所有，被告等之被繼承人許德城（
    民國77年1 月2 日死亡）於38年間於系爭土地上設定地上權
    （以下簡稱系爭地上權），約定權利範圍20坪，存續期間為
    「不拘限」，並約定地租為每月谷50台斤。被告或其被繼承
    人許德城均未曾向原告繳納地租，雖經原告先後於94年8 月
    19日及同年月30日函催被告繳租，未獲置理。又系爭地上權
    於39年10月6 日登記時，係以建築房屋為其目地，該房屋迄
    88年間因自然因素倒塌滅失，系爭地上權設定之目的亦已完
    成。爰再以起訴狀及95年6 月14日準備書狀繕本之送達，對
    被告為終止及撤銷系爭地上權之意思表示，並依民法第767
    條規定，訴請被告應就系爭地上權辦理繼承登記後予以塗銷
    等語。並聲明：被告庚○○、丁○○○、戊○○、乙○○○
    、甲○○○、己○○應就其被繼承人許德城就系爭土地所設
    定權利範圍20坪、苗栗縣通霄地政事務所39年苑裡字第00
    810 號收件之地上權辦理繼承登記後予以塗銷。
二、被告則以：系爭土地上原坐落有被告等之房屋，86年間房屋
    還存在，原告未經告知被告，不知於何時將被告等之房屋剷
    平成現有之停車場，原告所稱被告所有之房屋是自然倒塌，
    與事實不符。原告與原地主就系爭土地之買賣未通知被告，
    所以才未理會原告所寄存證信函，被告等之被繼承人許德城
    生前曾一次繳了十幾年的租金，自許德城過逝後，被告確未
    曾繳納過地租等語，資為抗辯。並聲明：原告之訴駁回。
三、本件系爭土地為原告所有，被告等之被繼承人許德城（77年
    1 月2 日死亡）於38年間於系爭土地上設定系爭地上權，約
    定權利範圍20坪，存續期間為「不拘限」，並約定地租為每
    月谷50台斤，被告未曾向原告繳納地租，雖經原告先後於94
    年8 月19日及同年月30日函催被告繳租，未獲置理之事實，
    為被告所不爭執，並有原告所提繼承系統表、戶籍謄本、土
    地登記謄本、土地登記簿手抄本、郵局存證信函、郵件回執
    、台灣桃園地方法院民事裁定、太平洋日報等件附卷可憑，
    自堪信為真實。另訴外人許德城與系爭土地原地主蕭卷勢於
    52年11月3 日就系爭地上權之房屋基地租金糾紛，曾經苗栗
    縣苑裡鎮調解委員會調解成立，約定每年租谷20台斤，應於
    每年10月底支付，嗣蕭卷勢於69年間將系爭土地所有權應有
    部分贈與其子蕭太平、癸○○後，癸○○或其兄蕭太平嗣後
    均未曾嘗試向被告或其被繼承人收過地租，渠等住處搬遷亦
    未曾告知被告，原告繼受系爭土地所有權，也未曾通知被告
    等情，亦為兩造所不爭執，並有苗栗縣苑裡鎮調解委員會調
    解筆錄在卷可按，並經證人癸○○證述綦詳（詳卷第92、93
    頁），自亦堪信為真實。
四、按民法第832 條規定，稱地上權者，謂以在他人土地上有建
    築物，或其他工作物，或竹木為目的，而使用其土地之權。
    又地上權不因工作物或竹木之滅失而消滅，亦為民法第841
    條所明定。再者，未定有期限之地上權，除地上權人拋棄其
    權利（參照民法第834條）及因積欠地租達二年之總額而由
    土地所有人撤銷其地上權（參照民法第836條）外，不因工
    作物之滅失而消滅，最高法院著有82年度台上字第1112號裁
    判意旨可資參照。另地上權於有民法第836條所定情形時，
    土地所有人雖得撤銷之，而其設定地上權之物權契約，要無
    請求解除之可言，此亦有最高法院21年上字第476 號判例意
    旨可供參酌。本件原告主張被告所有之房屋於88年間因自然
    因素倒塌滅失等情，縱認屬實，惟參照前開法律規定及最高
    法院裁判、判例意旨，未定有期限之地上權，除地上權人拋
    棄其權利及因積欠地租達二年之總額而由土地所有人撤銷其
    地上權外，系爭地上權既不因房屋之滅失而消滅，則該設定
    地上權之物權契約，自亦無任令土地所有人以地上權設定之
    目的已完成為由，據以片面主張解除或終止契約之理。是原
    告主張系爭地上權於39年10月6 日登記時，係以建築房屋為
    其目地，該房屋迄88年間因自然因素倒塌滅失，系爭地上權
    設定之目的已完成為由，據以終止系爭地上權之設定契約，
    為無理由，應無可採。
五、次按建築房屋基地之出租人，以承租人積欠租金額達二年以
    上為原因，終止租賃契約，仍應依民法第4400條第1 項規定
    ，定相當期限催告承租人支付租金，必承租人於其期限內不
    為支付者，始得終止租賃契約，非謂一有承租人欠租達二年
    以上之事實，出租人即得隨時終止租賃契約，對於地上權人
    之保護，不宜較土地承租人為薄，故土地所有人以地上權人
    積欠地租達二年之總額為原因，依民法第836 條第1 項規定
    ，撤銷其地上權，仍應類推適用民法第440 條第1 項之規定
    ，踐行定期催告程序，此有最高法院68年台上字第777 號判
    例意旨可參。再按耕地出租人以承租人積欠地租達兩年之總
    額為原因終止租約，應依民法第440 條第1項規定，定相當
    期限催告承租人支付，於往取債務，並須於催告期滿，至承
    租人之住所收取，承租人仍不為支付，出租人始得終止租約
    ，最高法院亦著有86年台上字第3324號判例意旨可供參酌。
    又債權之讓與，非經讓與人或受讓人通知債務人，對於債務
    人不生效力，民法第297 條第1 項前段亦定有明文。而出租
    人原不限於所有權人，租賃又為債權之一種，租金債權之讓
    與，依上開規定，自應經讓與人或受讓人通知債務人，對於
    債務人始生效力。本件原告雖因受贈而取得系爭土地之所有
    權，有土地登記謄本在卷可按。惟原告就系爭地上權之地租
    債權是否一併受讓，及是否曾前往被告住所收取租金被拒，
    未據主張及舉證，且被告所辯原告未通知有關系爭土地移轉
    等情，亦為原告所不爭執，則縱原告就地租債權一併受讓，
    然既未通知被告債權讓與之事實，對被告自不生效力，被告
    拒絕給付自不生給付遲延。是本件原告雖曾先後於94年8 月
    19日及同年月30日函催被告繳租，未獲置理，已如前述，惟
    原告自繼受系爭土地後，既未曾向被告催收過租金，亦未曾
    通知被告租金債權讓與之事實，且定期函催被告後亦未親往
    被告住所收取租金被拒，則揆諸上揭說明，原告以被告積欠
    地租達二年之總額為由，依民法第836 條第1 項規定，撤銷
    系爭地上權，自非有據。
六、綜上，原告主張終止或撤銷系爭地上權，既均無足採。從而
    ，原告依民法第767 條規定，訴請被告庚○○、丁○○○、
    戊○○、乙○○○、甲○○○、己○○應就其被繼承人許德
    城就系爭土地所設定權利範圍20坪、苗栗縣通霄地政事務所
    39年苑裡字第00 810號收件之地上權辦理繼承登記後予以塗
    銷，為無理由，應予駁回。
七、據上論結，本件原告之訴為無理由，依民事訴訟法第78 條
    ，判決如主文。
中    華    民    國    95    年    6     月    29    日
                  民事庭法  官  王萬金
以上正本係照原本作成。
如對本判決上訴，須於判決送達後20日內向本院提出上訴狀。
                        書記官  劉碧雯
中    華    民    國    95    年    6     月    29    日


司法院資訊處製作；財團法人民間司法改革基金會備份。
